臺灣高等法院高雄分院刑事判決　　　　　　　　　　九十一年度上訴字第四七四號
　　上　訴　人　臺灣屏東地方法院檢察署檢察官
　　被　　　告　乙○○
　　指定辯護人　本院甲設辯護人
右上訴人因被告偽造貨幣等案件，不服臺灣屏東地方法院九十年度訴字第八四二號中
華民國九十一年一月二十八日第一審判決（起訴案號：臺灣屏東地方法院檢察署九十
年度偵字第五二０八號）提起上訴，本院判決如左：
    主  文
原判決撤銷。
乙○○意圖為自己不法之所有，而侵占遺失物，處罰金壹仟元，如易服勞役，以佰
元折算壹日。如附表所示偽造之通用紙幣沒收。
    事  實
一、乙○○於民國（下同）九十年八月十四日上午八時許，在屏東市中央市場內，拾
    獲不詳年籍姓名之人所遺失之偽造新台幣（下同）千元及五百元紙鈔各一紙，竟
    意圖為自己不法之所有，予以侵占入己。嗣乙○○於同日中午十二時許，持上揭
    千元偽鈔向市場內之魚販蔡何敏購買價值二百五十元之鮮魚而為蔡何敏發覺有異
    拒收，致未得逞，惟引人圍觀，經他人報警因而查獲，並扣得另紙五百元偽鈔，
    至於該千元偽鈔即為旁人拿走而不知去向。
二、案經屏東縣警察局屏東分局報請臺灣屏東地方法院檢察署檢察官偵查起訴。
    理      由
壹、有罪部分：
一、被告乙○○對於右揭拾獲千元及五百元偽鈔各一紙，並予以侵占入已之事實坦承
    不諱，復有扣案之五百元偽鈔可資佐證。是本件事證明確，被告此部分之犯行堪
    以認定。
二、核被告意圖為自己不法之所有，而侵占遺失物，所為係犯刑法第三百三十七條之
    侵占遺失物罪。原審就此部分，認被告係犯刑法第三百三十七條之侵占遺失物罪
    及第一百九十六條第二項之收受後方知為偽造之通用貨幣而仍持以行使罪，且二
    罪間，有方法結果之牽連關係，應從一情節較重之收受後方知為偽造之通用貨幣
    罪處斷，固非無見，惟按刑法第一百九十六條第一項與第二項之罪，其主要相異
    之點，在於第一項之罪行為人於取得該幣券時已明知其為偽造或變造，第二項之
    罪，乃在於收受後方知其為偽造或變造，而仍予行使或意圖供行使之用而交付於
    人。查本件被告拾獲紙鈔二紙並予以侵占入已，惟其於侵占取得該紙幣時並不知
    係偽鈔，自應屬刑法第一百九十六條第二項收受後方知為偽鈔而行使之情形。次
    按行使偽造通用紙幣之既遂、未遂，係以已未達其行使之目的為區分之標準，原
    審既認定被告係持偽造之千元紙幣，向蔡何敏購買鮮魚而為蔡何敏發覺有異拒收
    ，致未得逞，是被告此部分之行為應屬未遂，而刑法針對收受後方知為偽造之通
    用貨幣而仍持以行使之行為，並不處罰未遂，原判決認被告亦犯有刑法第一百九
    十六條第二項之收受後方知為偽造之通用貨幣而仍持以行使罪，即有未洽。甲訴
    人上訴意旨，執被告係犯刑法第一百九十六條第一項之罪嫌，指摘原判決不當，
    固無理由。惟原判決既有上述之可議，仍應由本院撤銷改判。爰審酌被告因投機
    心理之犯罪動機及其犯罪目的，犯罪之手法，所生之危害尚屬輕微，且犯罪後態
    度尚稱良好等一切情狀，酌予量處如主文所示之刑，並諭知罰金易服勞役之折算
    標準。又按通用之紙幣禁止偽造，故偽造之紙幣係屬違禁物（參考最高法院七十
    年四月十四日、七十年度第四次刑事庭會議決議（一）），附表所示之偽造通用
    紙幣，因被告前揭所犯係侵占罪，尚未成立收受後方知為偽造之通用貨幣而仍持
    以行使罪（詳後述），固無從依照刑法第二百條規定予以沒收，但既屬違禁物，
    附表所示偽造之通用紙幣（其中偽造之千元通用紙幣，雖未扣案，但不能證明已
    滅失），仍應依刑法第三十八條第一項第一款宣告沒收。
貳、不另為無罪諭知部分：
一、甲訴意旨略以：被告拾獲前揭千元及五百元偽鈔予以侵占入己，嗣於同日中午十
    二時許，持上揭千元偽鈔向市場內之魚販蔡何敏購買價值二百五十元之鮮魚而為
    蔡何敏發覺有異拒收，因認其涉有刑法第一百九十六條第一項之罪。
二、按不能證明被告犯罪或其行為不罰者，應諭知無罪之判決，刑事訴訟法第三百零
    一條第一項定有明文。
三、甲訴意旨認被告涉有前揭犯行，無非係以證人蔡何敏之證述、勘驗偽鈔筆錄以及
    扣案之五百元偽鈔為佐證。訊之被告對於右揭拾獲千元及五百元偽鈔各一紙，並
    予以侵占入己之事實坦承不諱，惟矢口否認有行使偽造通用紙幣之犯行，辯稱：
    伊不知拾獲之紙鈔係偽鈔，且未持該偽鈔向魚販買東西，撿起後即遭旁人拿走云
    云。經查：
    (一)被告於九十年八月十四日中午十二時許，在屏東市中央市場第九十四號攤位，
      持千元偽鈔向蔡何敏買魚之事實，業據其於警訊及偵查中自白不諱，核與證人
      蔡何敏證述相符，足認其自白與事實相符，堪予採信。其於本院審理時，翻異
  前詞，辯稱從未行使偽鈔云云，顯係脫罪之詞，不足採信。
    (二)被告持向蔡何敏買魚之千元偽鈔雖未扣案，惟該偽鈔係撕成兩半再黏合，並經
      旁人以塗抹痱子粉之方式測試並未浮現千元字樣等情，業據證人蔡何敏證述在
      卷。另扣案之五百元紙鈔曾由承辦警員持至屏東市聯信銀行鑑定係偽鈔，又上
      揭五百元紙鈔紙質粗糙、顏色褪的非常明顯、防偽線完全不清楚等情，並經檢
      察官勘驗在卷（見偵查卷第十一頁正面），是被告拾獲之千元及五百元紙鈔各
      一紙係偽鈔之事實，洵堪認定。
    (三)被告於偵查中曾答以：「（問：你今天拿一張一千元、一張五百元偽鈔向人買
      東西？）我拿一千元向人買魚，對方問我說是真的或是假的，我說假的就不要
      買了」、「（問：你真鈔一百元的就好幾張，為什麼買魚不拿一百元真鈔而拿
      千元假鈔給人找錢？）因為我要試用」（見偵查卷第四頁反面）。再者，被告
      自承其於警員到場處理時，將該五百元紙鈔丟棄在地等語（見警訊卷第三頁正
      面），足見其於拾獲後經詳視即起疑該紙鈔係偽鈔，急於脫手而欲加以行使，
      並於警員處理時情虛而將另紙五百元偽鈔丟棄在地，其有偽鈔之認識及行使偽
      造通用紙幣之故意，至為顯然，所辯不知係偽鈔云云，應係事後卸責之詞，委
      無可採。
    (四)綜上所述，被告前揭犯行應屬刑法第一百九十六條第二項收受後方知為偽鈔而
      行使之情形，又其持偽造之千元紙幣，向蔡何敏購買鮮魚而為蔡何敏發覺有異
      拒收，致未得逞，是被告此部分之行為應屬未遂，而刑法針對收受後方知為偽
      造之通用貨幣而仍持以行使之行為，並不處罰未遂，均已於前述，此外復查無
      其他積極確切之證據足資證明被告有何甲訴人所指之犯行，其此部分之行為自
      屬不罰。
四、原審就此部分，認與前揭侵占遺失物罪間，有方法結果之牽連關係，即有未洽，
    應予撤銷改判，亦已於前述，復因甲訴意旨認被告此部分之行為與前揭有罪部分
    之行為，有牽連犯之裁判上一罪之關係，爰不另為無罪之諭知。
據上論結，應依刑事訴訟法第三百六十九條第一項前段、第三百六十四條、第二百九
十九條第一項前段、刑法第三百三十七條、第四十二條第二項、第三十八條第一項第
一款，罰金罰鍰提高標準條例第一條前段、第二條，判決如主文。
本案經檢察官彭南雄到庭執行職務。
中      華      民      國    九十一    年      四      月    二十四    日
          臺灣高等法院高雄分院刑事第二庭
                                  審判長法官  曾永宗
                                        法官  郭玫利
                                        法官  邱永貴
右正本證明與原本無異。
檢察官如不服本判決應於收受本判決後十日內向本院提出上訴書狀，其未述上訴理
由者，並得於提起上訴後十日內向本院補提理由書狀（均須按他造當事人之人數附繕
本)「切勿逕送上級法院」。
被告不得上訴。
                                      書記官  梁雅華
中      華      民      國    九十一    年      四      月    二十九    日
附錄：本判決論罪科刑法條全文
刑法第三百三十七條
意圖為自己或第三人不法之所有，而侵占遺失物、漂流物或其他離本人所持有之物者
，處五百元以下罰金。
附表：
┌────┬───────────┬────┬──────┐
│編    號│物                  名│數    量│備        考│
├────┼───────────┼────┼──────┤
│一      │偽造之五百元通用紙幣  │一張    │扣案        │
├────┼───────────┼────┼──────┤
│二      │偽造之千元通用紙幣    │一張    │未扣案      │
└────┴───────────┴────┴──────┘
                                                                    Ａ
